臺灣高等法院民事判決　九十一年度上易字第四二八號
　　上　訴　人　　甲○○
　　法定代理人　　張境湖
右當事人間請求所有權移轉登記事件，上訴人對於中華民國九十一年四月十九日臺灣
士林地方法院九十年度士訴字第一一號第一審判決提起上訴，本院判決如左：
    主 　   文
上訴駁回。
第二審訴訟費用由上訴人負擔。
    事   　 實
甲、上訴人方面：
一、聲明：
　(一)原判決不利於上訴人部分廢棄。
　(二)被上訴人應將台北市士林地政事務所民國（下同）八十八年八月十一日登記，權
　　狀字號：○八八北士字第○○九二四八號，坐落台北市○○區○○段二小段第二
　　○五一九建號即門牌號碼為台北市○○區○○路一巷三九號之建物所有權移轉登
　　記並交付占有予上訴人。
  (三)被上訴人應給付上訴人新台幣（下同）七十一萬一千九百八十元，及自起訴狀繕
    本送達翌日起至清償日止，按年息百分之五計算之利息。
二、陳述：與原判決記載相同者予以引用外，補稱：
  (一)本件起訴前之調解，係被上訴人基於物之返還請求權，請求上訴人返還其物，而
    本件則為上訴人基於債權買賣之法律關係，請求被上訴人將標的物所有權移轉登
    記並交付占有予上訴人，兩者之訴訟標的之法律關係不同，本件自不受前調解之
    拘束。
  (二)張其昀先生以「華岡新村房屋分配原則」與華崗新村眷舍第二批分配座談會紀錄
    作成決定事項第(二)點為內容，向上訴人要約，並經上訴人即時承諾，張其昀先生
    基於上訴人之承諾下手諭分配房屋予上訴人，是為物之出賣人履行契約內容之行
    為。
  (三)張其昀先生手諭其中「分配」一詞，其真意確為配售，其本質為買賣，而非使用
    借貸。
三、證據：援用原審提出者。
乙、被上訴人方面：
一、聲明：如主文所示。
二、陳述：與原判決記載相同者予以引用外，補稱：
  (一)上訴人所提五十三年之中國文化學院華岡新村房舍分配原則，被上訴人否認其真
    正，尤非財團法人物權變動之意思表示。
  (二)被上訴人之創辦人手諭：「甲○○先生因業務需要，可優先分配一宅」係配住宿
    舍，並非出售或讓與。
三、證據：援用原審提出者。
    理　　由
一、上訴人主張：自五十二年起，被上訴人即以教職員個人名義向台灣土地銀行申請
    貸款，在國有土地上興建華岡新村，該新村均屬國民住宅。緣被上訴人創辦人張
    其昀於六十八年十二月六日口頭告知上訴人，要依據「華崗新村房舍分配原則」
    及五十三年九月四日被上訴人召開華岡新村眷舍第二批分配座談會記錄作成之決
    定，將房舍分配予上訴人，並即下手諭，上訴人就此表示同意，嗣並獲配台北市
    士林區○○路一巷三十九號房屋（下稱系爭房屋），可見雙方之買賣契約於六十
    八年十二月六日成立生效，且被上訴人於上訴人任職期間每月以租金之名義，從
    上訴人薪資中扣款抵付其借教職員個人名義向臺灣土地銀行申貸之貸款，上訴人
    業已付清約定之買賣價金。為此，依民法第三百四十八條第一項之規定，求為判
    決：被上訴人應將上開房屋之所有權移轉登記予上訴人並交付占有等語。又上訴
    人向被上訴人購買系爭房屋，並約定房價每月繳交三百五十元，分期十五年繳清
    ，依此計算總價金共計六萬三千元，然被上訴人不但每月扣繳之數額超過三百五
    十元，且竟續扣繳至八十七年六月，爰依不當得利法律關係，求為判決：被上訴
    人應返還溢扣之數額七十一萬一千九百八十元，及自起訴狀繕本送達翌日起至清
    償日止，按週年利率百分之五計算之利息等語。
二、被上訴人則以：兩造並未就系爭房屋成立買賣。至被上訴人創辦人張其昀手諭所
    載「分配」並非配售之意。況被上訴人屬私立學校法上之財團法人，處分系爭房
    屋須經董事會之決議始能為之，且須主管官署之核准始發生處分權之效力。本件
    非具有處分權人所為且無物權變動之意思表示之書面，上訴人所為請求，核與民
    法第七百六十條不符等語，資為抗辯。
三、按訴訟標的之法律關係，於確定之終局判決中經裁判者，當事人之一造以該確定
    判決之結果為基礎，於新訴訟用作攻擊防禦方法時，他造應受其既判力拘束，不
    得以該確定言詞辯論終結前，所提出或得提出而未提出之其他攻擊防禦方法為與
    該確定判決意旨相反之主張，此就民事訴訟法第三百九十九條第一項規定之趣旨
    觀之甚明（最高法院四十二年度台上字第一三○六號判例參照）。查被上訴人前
    就上訴人占有之系爭房屋，基於所有物返還請求權以及借用物返還請求權、不當
    得利返還請求權向原法院以八十九士簡字第七○四號，訴請上訴人將系爭房屋遷
    讓返還被上訴人，並訴請上訴人按月給付相當於租金之不當得利，經兩造合意將
    事件移付調解，於八十九年七月十九日以八十九年士移調字第一號成立調解，上
    訴人同意將系爭房屋於九十年一月三十一日前遷讓返還被上訴人，倘逾期未履行
    ，願自八十四年六月一日起至返還房屋之日止，按月給付被上訴人二萬四千九百
    一十元等情，業經原法院依職權調閱該院士林簡易庭八十九年度士移調字第一號
    民事卷宗核閱無誤，並為上訴人所不爭執，依民事訴訟法第四百十六條第一項、
    第三百八十條第一項之規定，該調解即與確定判決有同一之效力，依前開判例意
    旨，兩造即應受前開訴訟上調解之拘束，於既判力所及範圍不得為相反之主張。
    上訴人主張：本件判決前之前開調解與本件訴訟，前後訴訟標的不同，本件訴訟
    不受前開調解之拘束云云，自非可採。從而，上訴人猶以前開調解成立之前，兩
    造就上開房屋訂有買賣契約，被上訴人並按月以房租名義扣繳房款，主張被上訴
    人應依民法第三百四十八條第一項之規定，將前開房屋之所有權移轉登記予上訴
    人，並交付占有等語，即屬違反前開訴訟上調解之既判力。
四、上訴人主張渠於八十六年十二月六日與上訴人訂立買賣契約之事實，為被上訴人
    所否認，上訴人雖提出五十三年五月五日「華岡新村房舍分配原則」，五十三年
    九月四日「華岡新村眷舍第二批分配座談會」紀錄及張其昀於六十八年十二月六
    日手寫之紙條影本為證（見原審卷第二一、四六、一○一頁），然查「華岡新村
    房舍分配原則」、「華岡新村眷舍第二批分配座談會」均無上訴人列名參與，自
    難認係買賣契約之要約。上訴人誤以上開原則及紀錄為買賣契約之要約，容有誤
    會，尚非可採。且張其昀上開手諭觀諸其內容為「華岡雙溪兩新村整理後，甲○
    ○先生因業務需要可優先分配一宅」，其意思表示內容顯未包括系爭房屋及其價
    金，上訴人自無從逕為承諾而使雙方之意思表示合致。上訴人上開主張，實乏依
    據，並不足採。此外，上訴人復未能舉證證明與被上訴人有買賣契約關係存在，
    其依民法第三百四十八條第一項之規定，請求判令被上訴人將系爭房屋之所有權
    移轉登記予上訴人並交付占有，於法無據，不能准許。
五、上訴人復主張：伊獲配上開房屋後之任職期間內，被上訴人均按月向上訴人收取
    一定金額，該金額即為買賣價金云云，但為被上訴人否認，辯稱：按月向上訴人
    收取之一定金額係以應扣房租名義為之，但並非買賣價金，實係借用宿舍之維護
    費等語。經查上訴人獲配上開房屋後，按月給付被上訴人之款項性質，不僅只有
    支付買賣價金一種可能，亦可能為給付房租或借用宿舍之維護費等，此端視兩造
    間契約之約定而有不同之可能性，而依卷附之上訴人薪資明細表，該款項係以房
    租名義扣款，自非買賣價金甚明，此有薪資明細表在卷可憑（見原審卷第四七－
    五一頁）。上訴人徒以按月給付被上訴人上開一定金額即為買賣價金之支付云云
    ，自非有據，自不足採。
六、按無法律上之原因而受利益，致他人受損害者，應返還其利益，民法第一百七十
    九條法有明文。因此，上訴人主張不當得利請求權，必須證明：(一)被上訴人因其
    給付而受利益。(二)無法律上原因（即給付目的之欠缺）。本件上訴人主張依民法
    第一百七十九條之規定，訴請被上訴人給付如聲明第三項所示之金額，無非係以
    上訴人向被上訴人購買系爭房屋時，約定房價每月繳交三百五十元，分期十五年
    繳清，依此計算總價金共計六萬三千元，上訴人繳清上開價款後，被上訴人溢扣
    七十一萬一千九百八十元云云。惟查兩造並未就系爭房屋訂立買賣契約，而上訴
    人按月所給付之金額非買賣價金，實係配住宿舍之維護費，足見被上訴人收受該
    款，顯有法律上之原因，依上說明，被上訴人並無不當得利可言。上訴人主張伊
    清償買賣價金後，被上訴人繼續扣款均屬溢扣之不當得利等情，自非有據，其基
    於民法第一百七十九條之規定，請求被上訴人給付如聲明第三項所示之金額，自
    難准許。
七、綜上所述，上訴人依買賣之法律關係，請求被上訴人將系爭房屋所有權移轉登記
    並交付占有予上訴人及本於不當得利之法律關係，請求被上訴人給付上訴人七十
    一萬一千九百八十元及自起訴狀繕本送達翌日起之法定遲延利息，均非正當，難
    予准許。原審為上訴人敗訴之判決，經核並無不合，上訴意旨指摘原判決不當，
    求予廢棄改判，為無理由，應予駁回。
八、本件事證已臻明確，兩造其餘攻擊防禦方法及舉證，與判決結果已不生任何影響
    ，不另贅論，附此敘明。
九、據上論結，本件上訴為無理由，爰判決如主文。
中　　　華　　　　民　　　國　　九　十　一　年　　八　　月　　二十七　　日
                        臺灣高等法院民事第十庭
                                        審判長法　官  　林　敬　修
                                              法　官    藍  文  祥
                                              法　官    劉  勝  吉
右正本係照原本作成。
不得上訴。
中　　　華　　　民　　　國　　九十一　　年　　　八　　　月　　二十八　　日
　　　　　　　　　　　　　　      　　　　　　書記官    李  翠  齡
